臺灣高等法院臺中分院民事判決　　　　　96年度上易字第43號
　　上　訴　人　億瑞國際股份有限公司
　　兼　　　上
　　法定代理人　甲○○
　　上　訴　人　丁○○
　　　　　　　　己○○
　　上四人共同
　　訴訟代理人　林開福　律師
　　複　代理人　丙○○
　　被　上訴人　乙○○
　　訴訟代理人　王有民　律師
　　複　代理人　戊○○
　　被　上訴人　辛○○
上列當事人間請求損害賠償事件，上訴人對於民國95年11月28日
臺灣臺中地方法院95年度重訴字第131 號第一審判決提起上訴，
本院於96年5月23日言詞辯論終結，茲判決如下：
    主  文
上訴駁回。
第二審訴訟費用由上訴人億瑞國際股份有限公司、甲○○、丁○
○各負擔十分之三，由上訴人己○○負擔十分之一。
    事  實
一、上訴人聲明求為判決：(一)原判決關於後開第二項部分廢棄。
    (二)上開廢棄部分，被上訴人應連帶給付上訴人億瑞國際股份
    有限公司新台幣（下同）30萬元、甲○○30萬元、丁○○30
    萬元、己○○10萬元，及均自起訴狀繕本送達被上訴人之翌
    日起至清償日止，按年息5%計算之利息。(三)第一、二審訴訟
    費用由被上訴人負擔。其陳述除與原審判決所載相同者予以
    引用外，另補稱：
  (一)被上訴人等聲請假扣押之「本案請求」，係以：「上訴人等
    意圖為自己或第三人不法之所有，故意將房屋之附屬建物即
    陽台部分於其提供之平面配置參考圖上規劃為房屋，且經其
    積極之推銷下，致使被上訴人誤以為該部分亦屬房間，對於
    其係陽台不得做為房間使用乙事毫無所知下，而加以購買。
    被上訴人人於知悉受騙後，曾對上訴人甲○○提出詐欺告訴
    ，按『因故意或過失不法侵害他人之權利者負損害賠償責任
    』，民法第184條第1項前段定有明文。：：：查上訴人共謀
    詐欺之罪行應已明確」云云（見假扣押聲請狀）。故本件之
    爭點，僅在於被上訴人等是否有正當理由足以誤認渠等對上
    訴人等有所謂共同蓄意詐欺之侵權債權存在，至於被上訴人
    是否認為對上訴人等尚有其他民事上之權利，則與本件之爭
    點無關。
  (二)本件被上訴人等有委任專業律師對上訴人甲○○提出刑事詐
    欺告訴，於該詐欺案之94年8 月26日檢察官訊問時，敵性證
    人即被上訴人乙○○之配偶庚○○（按為實際購屋者，亦為
    當時之天籟美術公寓大廈管理委員會主任委員）已供稱：「
    （簽約之前何時看過房子？）92年底看過：：：簽約前去看
    過4、5次。有進入屋內看」、「簽約坪數75點多坪，不含停
    車位，一坪十萬七」、「（提示測量圖，誰給你看的？）大
    概是簽約前廖代書（按即上訴人己○○）給我看的」、「（
    你當時所看到的測量成果圖上記載陽台面積？）57.42 乘以
    0.3025約17坪」（見偵查卷第15至19頁）等語。而檢察官亦
    據此認為「足認被告經營之億瑞公司所僱用之銷售人員均曾
    提示系爭建物之圖說供告訴人等參考，自始並無蓄意隱瞞系
    爭建物主臥室部分為陽台附屬建物之事實，縱告訴人等於購
    屋未能察覺此一事實，亦僅屬買賣意思表示有無錯誤等民事
    糾葛，尚無從認被告有何施用詐術之行為」（見不起訴處分
    書及再議駁回書，原審亦同此認定）。
  (三)被上訴人等於94年09月28日即已接獲檢察官之不起訴處分書
    ，對於上開庚○○之供述及檢察官何以認為不應起訴之原因
    及事實，均已知之甚詳，卻仍於94年11月11日以上訴人等有
    所謂「共同詐欺之事實」為由，為本件強制執行之聲請，何
    會有正當理由誤認「上訴人等有所謂共同蓄意詐欺之事實」
    ，此在渠等委有律師代理及解說之情況下尤為顯然。原審雖
    以所謂檢察官之不起訴處分，無拘束民事訴訟之效力為由，
    而認被上訴人於收受檢察官之不起訴處分後，仍以上訴人有
    共同蓄意詐欺為由，聲請本件強制執行，仍屬「有正當理由
    之誤認」云云。惟查，檢察官之不起訴處分，能否拘束民事
    訴訟，乃通案之法律見解問題；而有無「誤認有共同蓄意詐
    欺事實」之正當理由，乃個案當事人知否之事實問題，兩者
    係不相干之兩事，原審將之混為一談，顯有違誤。而如前所
    述，被上訴人等對於上訴人等並無蓄意詐欺之事實，至遲於
    94年09月28日接獲檢察官之不起訴處分之日起，即已知悉，
    豈有誤認可言。
  (四)上訴人等於簽約前業已告知及揭露系爭臥室係原陽台部分所
    建之相關資訊，包括系爭買賣契約書、地政機關之建物測量
    成果圖（以上兩份資料均明載附屬建物即陽台面積為 57.42
    平方公尺，約17坪，後者並將該陽台位置明確畫出）、系爭
    房屋現況之「平面配置參考圖」及現場實況等予被上訴人等
    了解；另上訴人己○○於提示建物測量成果圖予購屋客戶時
    ，並有就該成果圖上之內容作說明，故被上訴人確知悉系爭
    建物有陽台外推之情事。而被上訴人明知上訴人己○○於簽
    約前，已主動提示建物之測量成果圖，並加以說明。此據庚
    ○○所陳：（提示測量圖，誰給你看的？）大概是簽約前廖
    代書（即上訴人己○○）給我看的等語。足見上訴人己○○
    顯無所謂蓄意詐欺，否則何會主動提示測量成果圖，並加以
    說明。被上訴人等竟仍以蓄意詐欺為由，對上訴人己○○聲
    請強制執行，更無所謂「誤認」之正當理由，益徵原審判決
    之認定確有違誤。
  (五)系爭建物9樓之2之買賣契約書上（買受人即被上訴人乙○○
    與配偶庚○○）明載附屬建物面積為57.42 平方公尺，而地
    政機關之建物測量成果圖附屬建物欄復明確記載「主要用途
    ：陽台」、「面積（平方公尺）：57.42 （即與契約書所載
    附屬建物面積相同）」，並標示原陽台之所在位置，足見系
    爭契約書及測量成果圖上所謂附屬建物即為陽台，此甚為明
    瞭，毋須具備建築或仲介之專業始能了解。而買受人即被上
    訴人乙○○與配偶庚○○既已審閱該二項資料（按：買賣契
    約書於簽約前均由買方攜回審閱7 日），且曾至現場參觀數
    次，則與房屋現況之平面配置參考圖兩相比較之下，自能知
    悉（且應知悉）所買受房屋之原陽台面積及位置已變更為臥
    室，此應為一般人所能了解，亦不需具備任何建築專業。更
    重要者，庚○○除擁有博士學位外，且明確表示其看到該建
    物測量成果圖之當時，已有算出（將平方公尺換算為坪）該
    陽台面積為57.42乘以0.3025 約17坪。足認其對該建物測量
    成果圖看得十分仔細，豈有可能不知系爭建物有陽台外推之
    情事。是原判決謂被上訴人等對於建物測量成果圖及契約所
    載之專有名詞「主建物」、「附屬建物」及陽台等，未必能
    輕易理解而有充分正確之認知，自不能與從事建築、銷售相
    關專業之原告相提並論云云，顯違上開明確事證及經驗法則
    ，自屬不當。
  (六)又系爭契約書上所記載之附屬建物（即陽台）面積占買受之
    建物總面積將近3分之1，與被上訴人等至現場所見及平面配
    置圖所示幾無陽台之格局大不相同，如此明顯之處，被上訴
    人實難諉為不知。況系爭買賣契約中之「附屬建物」係買賣
    標的之一部，又買賣標的乃買賣契約中最重要之點，當事人
    對於此最重要之點，自當仔細審閱、研究（況被上訴人確已
    仔細研究，見庚○○之前開筆錄）。何況購置房屋並非一般
    日常生活之採買，依常理買受人自將更為慎重，事前多所研
    究，且至其他建案參觀，並經反覆思量後，始做下決定，豈
    有可能於不知悉所買受標的及其範圍為何即貿然簽約，此參
    庚○○於偵查中亦證稱：「（購屋期間有無洽其他建案？）
    有看過」等語（見偵查卷第19頁），足見被上訴人乙○○與
    其配偶庚○○對於購買房屋相關事宜應有所研究。系爭契約
    書中所載「附屬建物」面積佔買賣標的總面積之比例如此之
    大，被上訴人等更應確知有陽台外推之情事。
  (七)另地政機關之建物測量成果圖並非房屋銷售之主要文件，按
    通常情形，購屋者與銷售人員洽談時鮮少要求提供，若有提
    供應均係銷售人員主動為之，本件被上訴人乙○○之配偶庚
    ○○閱覽測量圖應係上訴人等主動提供，應可推知上訴人等
    也有主動提供予其他購屋者（包括被上訴人辛○○）閱覽，
    而其他購屋者亦可得知悉系爭建物有陽台外推之狀況，是就
    被上訴人辛○○而言，其亦應知悉系爭建物有陽台外推之情
    事。此外，證人丁○○於偵查中證稱：「（在銷售中心妳本
    人親自接洽乙○○等人？）庚○○是我親自接洽」、「7B庚
    ○○介紹的」等語（見偵查卷第17、18頁），而7B即7樓之2
    購買者就是被上訴人辛○○，又被上訴人乙○○及其配偶庚
    ○○與上訴人係於93年3月2日簽約，被上訴人辛○○與上訴
    人則於同年4 月14日簽約，顯見被上訴人辛○○簽約時，被
    上訴人乙○○及其配偶庚○○早已知悉有陽台外推之事實，
    而庚○○既介紹被上訴人辛○○購買系爭建物7樓之2，兩家
    關係應屬密切，是應可推斷被上訴人辛○○亦知悉系爭建物
    有陽台外推之情事。
  (八)證人壬○○稱：當初係因管委會與億瑞公司達成由億瑞公司
    給付70萬元之協議，提出假扣押之住戶才同意撤銷假扣押云
    云，完全與事實不符。系爭大樓之起造人為恆銓建設股份有
    限公司，上訴人億瑞公司並非系爭大樓之起造人，依公寓大
    廈管理條例第18條之規定，並無提撥公共基金之義務及必要
    。然億瑞公司仍於93年10月23日額外提供120 萬元予該管委
    會，作為該大樓之相關修繕及維護基金。而該管委會於94年
    8 月26日復又來文要求再贊助70萬元基金，並表示已得全體
    住戶之授權，同意爾後不得再向億瑞公司為有關該大樓之任
    何主張及請求。億瑞公司基於道義原則上固同意此請求，惟
    因當時該大樓住戶，仍對億瑞公司進行民事訴訟（即另案外
    水外電部分，住戶已敗訴確定），及對上訴人甲○○進行詐
    欺告訴中，故億瑞公司乃表示須俟上開訴訟均結束，且該管
    委會提出確已得全體住戶之授權後，始同意給付。詎被上訴
    人等於所訴之詐欺部分，遭檢察官於94年8 月30日為不起訴
    處分後，竟仍於94年11間對上訴人等為全面之假扣押，此種
    一方面由管委會提出商談，另一方面卻由住戶進行激烈扣押
    手段之不誠信行為，自令億瑞公司無法接受。由上開給付70
    萬元之協商時間為94年8 月下旬，而被上訴人等為假扣押執
    行之時間則為數月後之94年11間，故於商談給付70萬元時，
    根本無本件假扣押之存在，更遑論所謂撤回假扣押，兩者顯
    無相干甚明。被上訴人等之所以撤回系爭假扣押執行及裁定
    應係台中地方法院之假扣押裁定係限於「債務人在本院轄區
    內之財產」，卻就上訴人位於新竹之財產為執行，上訴人提
    出異議，被上訴人自知聲請假扣押裁定時有所疏誤，不得已
    才撤回假扣押裁定及執行，其撤回與70萬元之談判無關。
  (九)綜上所述，上訴人等於簽約前業已告知及揭露系爭臥室係原
    陽台部分所建之相關資訊予被上訴人等，且一般購屋者透過
    上訴人等所提供之相關資訊亦能了解系爭建物有陽台外推之
    情事，是被上訴人等應至遲於簽約時即已知悉（或至少有欠
    缺善良管理人注意之過失而未知悉）此情。準此，被上訴人
    等對於聲請本件假扣押之「本案請求」（即所謂蓄意詐欺之
    侵權行為）明知並非事實（至少有未盡善良管理人注意之過
    失而不知並非事實），而仍聲請假扣押上訴人等之財產，是
    渠等認上訴人有共同蓄意詐欺情事顯然係明知、至少係基於
    本身之過失所致，應屬無正當理由，渠等因此致上訴人等名
    譽（商譽）受有損害，顯有民法第184 條因故意或過失而不
    法侵害上訴人權利之情事至灼。原審為上訴人不利之判決，
    實有違誤。
二、被上訴人聲明求為判決：(一)上訴駁回。(二)第二審訴訟費用由
    上訴人負擔。其陳述除與原審判決所載相同者予以引用外，
    另補稱：
  (一)上訴人於93年間以不實廣告單上之平面配置參考圖提供予被
    上訴人，且其所提供之「天籟美術」建材設計規劃說明內，
    亦載明上述房屋全部樑柱結構、外牆等，均依台中市政府工
    務局核准之圖樣施作，致被上訴人二人誤信該平面配置圖，
    認為購買之房屋係四房一廳之格局（即該平面配置參考圖上
    B 所示部份），進而基於此等錯誤而與上訴人億瑞公司簽訂
    買賣契約，購買天籟美術大樓房屋7B、9B之系爭房屋。詎事
    後經向台中市政府工務局調閱天籟美術之使用執照竣工圖說
    時始發現，上訴人係將房屋之附屬建物陽台部份，於其所提
    供之平面配置參考圖上規劃為房屋，被上訴人係在毫無所知
    下加以購買。被上訴人發現後屢向上訴人反應，彼等皆充耳
    不聞，甚至多次片面推翻雙方協商內容，毫無誠信可言，至
    此始聯合數名住戶對億瑞公司負責人甲○○提出刑事詐欺告
    訴。
  (二)本件刑事詐欺部分，檢察官係採信證人丁○○之證詞而為不
    起訴處分，然丁○○為上訴人公司總經理，其證詞難免偏頗
    ，且其亦參與上訴人隱瞞陽台外推事實而販售，故其所陳證
    詞應不足採信。況被上訴人非從事房屋仲介、買賣事業，對
    於相關「主建物」、「附屬建物」之用語，所指範圍為何，
    並無正確之認知，故不能因買賣契約書上有記載「主建物」
    、「附屬建物」之坪數，即認為被上訴人已被告知有陽台外
    推情事。
  (三)被上訴人所提刑事告訴部分雖經不起訴處分，聲請再議亦遭
    駁回確定。然本案實甚有爭議，難令被上訴人信服，故被上
    訴人乃提起民事訴訟請求，並聲請假扣押，以維權益。嗣因
    上訴人等主動向天籟美術社區管委會提出協商要求，以被上
    訴人撤回假扣押之執行作為交換條件，除願將裝潢保固未盡
    事宜負責到底外，並撥款70萬元予管委會，被上訴人為顧及
    管委會及所有住戶共同利益，在管委會勸說下，始接受上訴
    人之提議，撤回假扣押之聲請與執行。被上訴人提起訴訟及
    聲請假扣押，係行使法律所賦予之權利，並無故意侵害上訴
    人權利之事實。
  (四)證人庚○○於96年5月1日到庭證述「我是第一屆管理委員會
    主委，因為大樓有漏水才去調資料出來，才知道七樓以上有
    陽台外推的情形」、「（請求提示原審卷買賣契約書後面之
    中山地政事務所測量成果圖，你是否有看過？）我們交屋付
    錢之後，對方把它放在產權資料給我的」、「（對方交給你
    這個測量成果圖，有無告訴你這陽台外推？）沒有」、「（
    94年8 月24日在檢察官偵查庭檢察官有提示測量圖，問你是
    誰給你看的，你有回答大概是簽約前，廖代書給我看的等語
    ，對此有何意見？）：：：那時檢察官有提示測量圖給我看
    ，我當初是回答說我不確定，我不知道，但是檢察官告訴我
    說不可以這樣回答，一定要以是或否來回答：：：以我的認
    知，是就是或許有，但否就是百分之否定，而檢察官一定要
    我明確回答，所以我才這樣回答：：：所以當初的回答是不
    正確的」等語。庚○○並非建築專業人士，簽約前代書所提
    供之文件、內容、所代表之意義，究竟為何，對庚○○而言
    ，其上記載僅係文字與數字之堆砌，故其於偵查時所述之真
    意實係「不知道、不確定」，自屬符合常情。
  (五)又據庚○○證稱「有與億瑞國際股份有限公司協調說，要賠
    償或者退屋。我個人是要退屋：：：當初億瑞國際股份有限
    公司有說要包紅包給我，但我不願意，因為這是違法的情形
    ，所以我不願意，後來億瑞國際股份有限公司有說要幫我賣
    屋」等語，若庚○○果因上訴人曾告知或出示相關文件，而
    知悉系爭建物有陽台外推之情形，絕無購買之可能。蓋庚○
    ○不可能於知悉有陽台外推、在內心不願購買之情形下，仍
    將價金交付予賣方，然後再要求賣方退錢之道理。且縱認上
    訴人等人真有提供測量成果圖予被上訴人配偶庚○○，惟對
    於建築完全外行之庚○○而言，根本不可能於一堆資料又未
    經特別說明下能「看懂」該「測量成果圖」。是以庚○○證
    稱「我是相信廣告、建商」，亦即其僅憑上訴人所交付之平
    面配置參考圖、「天籟美術」建材設計規劃說明等資料，堪
    認屬實。
  (六)證人即另一承購戶楊秀媛於96年3 月27日到庭證稱「（你也
    是承購戶之一？）是，我也有買，我本身也有陽台外推的情
    形，但當初我買時也不曉得。我是於2005年1 月底也參加協
    調會，當時，上訴人丁○○也有陳述說他也是受害人，他也
    不知道有陽台外推的情形，上訴人丁○○也有提到說，可以
    退費，或者包紅包意思意思也可以」、「（買屋過程中，己
    ○○是否有拿測成果圖給你看？）沒有過」；證人即另一承
    購戶壬○○於96年5月1日到庭證稱「（14樓Ｂ戶有無陽台外
    推的情形？）有，七樓以上都有這種情形」、「（你是何時
    知道情形？）與億瑞國際股份有限公司協商大樓漏水時，是
    庚○○去調建築地籍圖等出來才知道這個情形」等語。均足
    證上訴人於買賣時確實未將系爭房屋之附屬建物即陽台改建
    為房間之情形，告知被上訴人屬實。
  (七)上訴人丁○○於台中地檢署94年偵字第13010 號詐欺案件偵
    查時證稱「（問：為何不跟告訴人說清楚？）我相信他們一
    定知道」、「（問：測量成果圖有無附在買賣合約書上）沒
    有，如原證10」等語，顯見，上訴人等人並未將陽台外推一
    事，明白向被上訴人等人說明並告知。上訴人故意不將陽台
    外推之事實載明於消費者較易瞭解之平面配置參考圖及「天
    籟美術」建材設計規劃說明等廣告單上，反而以不實並容易
    使消費者產生誤認之圖樣、文字等，記載於平面配置參考圖
    及「天籟美術」建材設計規劃說明等廣告單上，在未向承購
    戶詳細解說下，造成被上訴人誤認「平面配圖」係依台中市
    政府工務局核准之「圖樣」所建造，並無違建之情事，不料
    其中竟有近三分之一係屬違建之不合法建築，顯有欺騙消費
    者之故意甚明。
  (八)按「執行法院對於強制執行事件，認有調查之必要時，得命
    債權人查報，或依職權調查之（第一項）。執行法院得向稅
    捐及其他有關機關、團體或知悉債務人財產之人調查債務人
    財產狀況，受調查者不得拒絕。但受調查者為個人時，如有
    正當理由，不在此限（第二項）」、「已發見之債務人財產
    不足抵償聲請強制執行債權或不能發現債務人應交付之財產
    時，執行法院得依職權或依聲請，定期間命債務人據實報告
    該期間屆滿前一年內應供強制執行之財產狀況」（強制執行
    法第19條、20條）。查被上訴人於聲請假扣押執行時，就聲
    請執行內容業已言明係就上訴人所有財產，在新台幣100 萬
    元整之範圍內予假扣押，至於被上訴人等所陳報執行標的係
    依前開法條規定，依法查報上訴人等之財產，而由執行法院
    就被上訴人等查報執行標的範圍並於「新台幣100 萬元之範
    圍內予以假扣押」，換言之，被上訴人僅係陳報上訴人執行
    標的所在地，並要求於100 萬元整之範圍內予以假扣押，而
    執行標的之範圍與內容係由執行法院所為，故自不得以執行
    法院之查封動作即遽認為被上訴人等人有侵權行為之故意。
    而事實上債權人所查封到之標的物價值為何、是否已達債權
    額、以及是否有超額查封等，本即視最後查封之結果而定，
    債權人陳報債務人之財產並聲請執行法院予以查封者，僅係
    啟動執行法院查封之程序而已，且債權人對於債務人之財產
    狀況、價值於聲請查封時並不清楚（例如雖知債務人尚有存
    款，惟並不知查封時其存款為若干；雖知債務人有薪資之領
    取，惟並不知查封時，是否尚在職以及將在職多久；以及雖
    知債務人所有不動產，惟並不知，查封時是否仍屬債務人所
    有、以及其抵押債權為何、是否出租予第三人或其他之占有
    使用狀況，以致影響其價值等），因此，為確保債權人之債
    權得以完整保全，向執行法院陳報所知之債務人財產並聲請
    強制執行，尚屬權利之正當行使，何來過度查封可言。至於
    查封財產之價值為何？是否超額查封？等自應由執行法院予
    以認定，且若果有超額查封之情形，債務人亦可向執行法院
    聲明異議，請求就超額部分予以撤銷查封。況上訴人等受查
    封之不動產，大多已設有抵押權，且占有使用狀況不明，而
    存款部分，實際上亦僅查封約20萬元，至於薪資部分，更無
    查封之結果，顯然並無過度查封之情形。
  (九)又「因侵權行為損害賠償請求權，以有故意或過失不法侵害
    他人權利，或故意以背於善良風俗之方法，加損害於他人為
    成立要件，此觀民法第184條第1項規定即明。因之，以聲請
    法院實施假扣押之手段，而侵害他人權利（包括名譽、信用
    ）之情形，必須行為人對於其聲請假扣押係屬侵權行為之事
    實，明知並有意使其發生，或預見其發生，而其發生並不違
    反其本意，或怠於善良管理人之注意，始足當之。其次，債
    權人若有足以信其對債務人確有權利存在之正當理由，或有
    正當理由而誤認其對債務人確有權利存在者，即難認其查封
    債務人財產之行為，為有侵害債務人權利之故意或過失」、
    「若係以故意或過失而造成該信用（譽）之損害，自屬民法
    第195 條所規定之名譽遭受損害」（最高法院94年度台上字
    139 號判決、90年度台上字1814號判決參照）。被上訴人聲
    請對上訴人等人之財產予以假扣押查封時，在客觀上足以信
    其對債務人確有權利存在之正當理由，主觀上係為保障自己
    之權利，並無故意或過失以實施假扣押為手段，侵害上訴人
    之權利，且係依法保全其債權得受清償之正當方法，亦非故
    意以背於善良風俗方法，加損害於他人之行為。再「當事人
    主張有利於己之事實者，就其事實有舉證之責任。但法律別
    有規定，或依其情形顯失公平者，不在此限」，民事訴訟法
    第277 條定有明文。是「民事訴訟如係由上訴人主張權利者
    ，應先由上訴人負舉證之責，若上訴人先不能舉證，以證實
    自己主張之事實為真實，則被上訴人就其抗辯事實即令不能
    舉證，或其所舉證據尚有疵累，亦應駁回上訴人之請求（最
    高法院17上字第917 號判例意旨參照）。本件上訴人既主張
    因被上訴人假扣押登記查封行為受有信譽上之損害，上訴人
    即應就其所謂的名譽、信用受有損害、該損害與被上訴人假
    扣押行為間有因果關係、其損害金額之計算等先負舉證責任
    自不待多言。上訴人既不能舉證以證實其主張之事實為真實
    ，則縱被上訴人之抗辯事實不能證明或尚有疵累，亦應駁回
    本件上訴人之請求。
    理  由
一、上訴人主張：上訴人甲○○、丁○○、己○○，分別為上訴
    人億瑞國際股份有限公司之董事長、總經理及所聘僱之地政
    士，被上訴人辛○○、乙○○則係購買億瑞公司所推出「天
    籟美術」集合住宅之客戶。辛○○購買7B即7樓之2、乙○○
    購買9B即9樓之2。詎被上訴人於94年10月6 日竟以虛構之所
    謂上訴人甲○○、丁○○、己○○出售上開房屋有詐欺情事
    ，應負連帶損害賠償責任為由，分別向原審法院民事庭聲請
    「准辛○○以現金提供擔保，就相對人等所有財產於100 萬
    元之範圍內予以假扣押」、「准乙○○以現金提供擔保，就
    相對人等所有財產於100 萬元之範圍內予以假扣押」，並經
    該院以94年度裁全字第7089號裁定准許在案。被上訴人旋即
    於94年ll月ll日聲請對上訴人幾乎全部之財產為假扣押強制
    執行，而僅土地部分之公告現值，就高達 422,796,530,000
    元，故顯屬故意過度查封。上訴人之不動產及銀行帳戶均遭
    執行查封，甲○○、丁○○、己○○在億瑞公司之薪資亦被
    扣押，對上訴人之聲望、名譽及信用（債信）造成重大損害
    ，嗣於94年12月7 日始聲請撤回強制執行及假扣押裁定。上
    訴人乃依民事訟法第530條第3項、第531條第1項及民法第18
    5條第1項、第195條第1項規定，提起本訴，請求被上訴人賠
    償上訴人非財產上損害億瑞公司、甲○○、丁○○各30萬元
    ，己○○10萬元及均自起訴狀繕本送達之翌日起，至清償日
    止，按年息5%計算之利息（起訴請求賠償億瑞公司、甲○○
    、丁○○各200 萬元，己○○50萬元及其法定遲延利息。上
    訴後減縮請求）。
二、被上訴人則以：上訴人主張損害僅限於其名譽、信用受有損
    害，而民事訴訟法第531 條之請求範圍僅限於財產損害部份
    ，故上訴人就此部份之請求並無理由。上訴人既主張因被上
    訴人假扣押登記查封行為受有信譽上之損害，自應就其所謂
    的名譽信用受有損害、該損害與被上訴人假扣押行為間有因
    果關係、其損害金額之計算等負舉證責任。被上訴人聲請法
    院對上訴人之財產為假扣押並無故意或過失，故無侵權行為
    之適用。上訴人億瑞公司負責人甲○○、總經理丁○○、聘
    僱之代書己○○於93年間以不實廣告單上之平面配置參考圖
    提供予被上訴人，且在其所提供之「天籟美術」建材設計規
    劃說明內，載明上述房屋全部樑柱結構、外牆等，均依台中
    市政府工務局核准之圖樣，致使被上訴人誤信所購買之房屋
    為四房一廳之格局，而簽訂買賣契約，購買7B、9B之系爭房
    屋。詎事後經向台中市政府工務局調閱「天籟美術」之使用
    執照竣工圖說時始發現，上訴人係將房屋之附屬建物陽台部
    分於其所提供之平面配置參考圖上規劃為房間，被上訴人在
    毫無所知下加以購買。被上訴人發現上述陽台外推後，雖屢
    向上訴人反應，皆充耳不聞，甚至多次片面推翻雙方協商內
    容，幾無誠信可言，始聯合數名住戶對億瑞公司負責人甲○
    ○提出刑事詐欺之告訴。因被上訴人受騙購買系爭房屋而交
    付價金，致分別受有新台幣1050萬元、1070萬元之損害，為
    確保債權，依法各聲請對上訴人所有財產於100 萬元之範圍
    內為假扣押裁定及執行，並陳報上訴人現有財產，供執行法
    院查封扣押，並無過度查封情事。後因上訴人丁○○親自主
    動向天籟美術社區管委會提出協商要求，以被上訴人撤回假
    扣押之執行作為交換條件，除願將裝潢保固未盡事宜負責到
    底外，並撥款70萬元予管委會，其中20萬元充作主臥室為陽
    台外推之外牆漏水加強處理基金，被上訴人為顧及管委會及
    所有住戶共同利益，遂在管委會勸說下，接受上訴人之提議
    而撤回假扣押之聲請與執行。被上訴人提起訴訟及聲請假扣
    押裁定及執行，係正當行使法律所賦予維護權益之行為等語
    ，資為抗辯。
三、兩造前揭主張及抗辯，對於上訴人甲○○、丁○○、己○○
    分別係上訴人億瑞公司之董事長、總經理、聘僱之地政士，
    被上訴人辛○○、乙○○則係購買億瑞公司所推出「天籟美
    術」集合住宅之客戶，辛○○購買7B即台中市○○○街62號
    7樓之2建物及基地、乙○○購買9B即9樓之2建物及基地。上
    述兩棟系爭房屋，確有將附屬建物陽台部分外推，規劃為房
    間使用，充作主臥室之一部，並顯示於平面配置參考圖上。
    被上訴人於94年10月6 日以上訴人甲○○、丁○○、己○○
    出售系爭房屋有詐欺情事，應與上訴人億瑞公司負連帶損害
    賠償責任為由，向原審法院民事庭聲請以現金提供擔保，各
    就上訴人等所有財產於100 萬元之範圍內予以假扣押，並經
    該院以94年度裁全字第7089號裁定准許。而被上訴人對上訴
    人甲○○提出刑事詐欺告訴案件，經台中地檢署檢察官於94
    年8月30日以94年度偵字第13010號為不起訴處分，臺灣高等
    法院臺中分院檢察署於94年11月7日以94年度上聲議字第131
    5號駁回再議確定。被上訴人並於94年12月7日聲請撤回強制
    執行及撤銷假扣押裁定等情，為兩造所不爭執，此自堪採為
    認定事實之基礎。
四、查被上訴人購買之上開7B、9B號系爭房屋，在上訴人億瑞公
    司所提供之廣告平面配置圖上既顯示係四房一廳之格局，且
    於「天籟美術」建材設計規劃說明內，記載該戶房屋全部樑
    柱結構、外牆等，均依臺中市政府工務局核准之圖樣，又核
    與系爭房屋之現況相符，此自足以使不知有陽台外推為主臥
    室情況之購買者誤信該戶房屋之原始設計即為現狀之四房一
    廳之格局，且該格局係經台中市政府工務局核准之圖樣。而
    系爭7B、9B號房屋，依台中市中山地政事務所建物測量成果
    圖及使用執照竣工圖，其原本規劃「附屬建物」陽台之面積
    為57.42 平方公尺，被上訴人與上訴人億瑞公司簽訂之土地
    房屋買賣契約書上所載買賣標的，其「附屬建物」面積亦係
    57.42 平方公尺。是系爭房屋確將原規劃為附屬建物之陽台
    部分外推，充作主臥室房間之一部，此陽台外推部分，即成
    為有被主管機關拆除之所謂「違章建築」。依上訴人丁○○
    於台中地檢署94年度偵字第13010 號案件偵查中證稱：「庚
    ○○（即9B購買者乙○○之配偶）是我親自接洽，7B庚○○
    介紹的」，檢察官詢問：「為何不跟告訴人說清楚（指有陽
    台外推之事）？」時，則回答：「我相信他們一定知道」等
    語。庚○○購買該9B房屋時，既由上訴人丁○○親自接洽，
    嗣庚○○又介紹辛○○購買7B房屋，上訴人丁○○若當時確
    有告知系爭房屋有陽台外推情事，上訴人丁○○理應將其有
    告知陽台外推之事，據實陳述，豈會以前揭避重就輕之語氣
    作答。是依上訴人丁○○上開證詞，足認其並未告知被上訴
    人系爭房屋有陽台外推之情形，至為明灼。惟系爭土地房屋
    買賣契約之買賣標的既載明「主建物面積131.63平方公尺」
    、「附屬建物面積57.42 平方公尺」，且據被上訴人乙○○
    之告訴代理人庚○○於偵查中檢察官提示測量圖詢問「誰給
    你看的？」時回答稱：「大概是簽約前廖代書（即上訴人己
    ○○）拿給我看的」，檢察官再問：「你當時所看到的測量
    成果圖上記載陽台面積？」時復明確回答：「57.42 平方公
    尺乘以0.3025約17坪」等語。則縱如被上訴人抗辯彼等非從
    事房屋仲介買賣或建築專業之人士，對於相關「主建物」、
    「附屬建物」之用語，所指範圍為何，並無正確之認知，在
    未經特別說明下無法「看懂」該「測量成果圖」而得知系爭
    房屋有陽台外推情事屬實，上訴人既已提供測量成果圖給閱
    ，即使被上訴人未能「看懂」該「測量成果圖」而得知系爭
    房屋有陽台外推情事，亦難指上訴人有蓄意隱瞞系爭建物主
    臥室部分為陽台外推之情事。又前揭庚○○於偵查中所述，
    並非僅作是與否之回答，庚○○於本審為推翻其偵查中所為
    陳述，謂：「我當初是回答說我不確定，我不知道，但是檢
    察官告訴我說不可以這樣回答，一定要以是或否來回答：：
    ：以我的認知，是就是或許有，但否就是百分之否定，而檢
    察官一定要我明確回答，所以我才這樣回答：：：所以當初
    的回答是不正確的」云云，即無可取。
五、上訴人雖無蓄意隱瞞系爭建物主臥室部分為陽台外推之情事
    ，但由於上訴人未明確告知被上訴人系爭房屋有陽台外推之
    情形，被上訴人自有可能因看不懂「測量成果圖」，而未能
    察覺此一陽台外推之事實，是其以上訴人未明確告知，主觀
    上認為上訴人有意隱瞞，而提起刑事詐欺之告訴，並聲請對
    上訴人所有財產為假扣押裁定及執行，自為其保全債權正當
    權利之行使。按因故意或過失，不法侵害他人之權利者，負
    損害賠償責任。故意以背於善良風俗之方法，加損害於他人
    者亦同（民法第184條第1項）。是侵權行為之成立要件，應
    具備上述法條所定之主、客觀要件始可，其主觀要件須行為
    人有故意或過失，客觀要件須行為人之行為係屬「不法」，
    且侵害他人之權利始足當之。若不具備該不法要件者，其行
    為縱致他人之名譽等權利受損，亦不構成侵權行為。又侵害
    權利之行為如係行為人正當行使權利，即不該當侵權行為之
    要件，是以債權人若有足以信其對債務人確有權利存在之正
    當理由，或有正當理由而誤認其對債務人確有權利存在者，
    即難認其聲請查封債務人財產之行為，具有侵權行為之「不
    法性」。本件上訴人主張其銷售系爭房屋與被上訴人並無故
    意隱匿陽台外推之詐欺事實，被上訴人竟以上訴人共同詐欺
    應負侵權行為之連帶損害賠償責任，而聲請對上訴人幾乎全
    部之財產為假扣押，且故意過度查封，對上訴人之聲望、名
    譽及信用（債信）造成重大損害。然揆諸前揭說明，被上訴
    人係因上訴人未明確告知有陽台外推之事實，其主觀上認為
    上訴人有意隱瞞，致其分別以高達1050萬元、1070萬元之價
    金所購買之7B、9B系爭房屋，其中主臥室房間之一部，係隨
    時有被主管機關拆除之「違章建築」，而受有損害，為保全
    其債權始聲請對上訴人所有財產於100 萬元之範圍內為假扣
    押裁定及執行，在其主觀認識上自係正當權利之行使，而不
    構成侵權行為要件。且客觀上被上訴人僅聲請對上訴人所有
    財產於100 萬元之範圍內為假扣押，至實際執行查封財產之
    價值如何是否超額查封等，核屬執行法院之職權認定，要難
    遽指為過度查封。再者，被上訴人於94年10月6 日聲請假扣
    押，此時其向台中地檢署提出之告訴案件業經檢察官處分不
    起訴（該案係於94年8 月30日為不起訴處分），但仍在聲請
    再議中，臺灣高等法院臺中分院檢察署嗣於94年11月7 日始
    駁回其再議（94年度上聲議字第1315號），被上訴人並於94
    年12月7 日撤回強制執行及撤銷假扣押裁定。是上訴人另以
    被上訴人於94年9月28日接獲不起訴處分書，仍於94年10月6
    日為假扣押之聲請，認被上訴人應非出於「誤認」，而係故
    意虛構事實云云，亦無足取。
六、又假扣押之裁定，債權人得聲請撤銷之，此為民事訴訟法第
    530條第1項所明定。且依同法第531條第1項規定，假扣押裁
    定因第530條第3項之規定而撤銷者，債權人應賠償債務人因
    假扣押或供擔保所受之損害。至人格權受侵害時，以法律有
    特別規定者為限，始得請求慰撫金（民法第18條第2 項）。
    而民事訴訟法第531條第1項係規定債權人應賠償債務人因假
    扣押所受之損害，並無債務人得請求給付精神慰撫金之規定
    。且假扣押係債權人為保全金錢或得易為金錢請求之請求，
    所為之保全程序，假扣押債務人如因假扣押受有損害，得請
    求賠償之範圍，自亦以財產上之損害為限（最高法院91年台
    上字第683 號判決意旨參照）。從而本件上訴人主張因被上
    訴人聲請假扣押執行致受有聲望、名譽及信用（債信）等非
    財產上損害，而請求侵權行為損害賠償，尤非有據。
七、綜上所述，本件上訴人主張依民事訟法第530條第3項、第53
    1條第1項及民法第185條第1項、第195條第1項規定，請求被
    上訴人賠償上訴人非財產上損害予億瑞公司、甲○○、丁○
    ○各30萬元，己○○10萬元，及均自起訴狀繕本送達之翌日
    起，至清償日止，按年息5%計算之利息，為無理由，不應准
    許。原審為上訴人敗訴之判決，並無不合。上訴意旨指摘原
    判決不當，求予廢棄改判，為無理由，應予駁回。
八、本件事證已臻明確，兩造所提其餘攻擊防禦方法及舉證，與
    判決結果不生影響，爰不一一論述。
九、據上論結，本件上訴為無理由，依民事訴訟法第449條第1項
    、第78條、第85條第1項，判決如主文。
中　　華　　民　　國　　96　　年　　6 　　月　　6 　　日
                  民事第五庭　　審判長法　官　林陳松
                            　　　　　法　官　王重吉
                            　　　　　法　官　古金男
以上正本係照原本作成。
不得上訴。
　　　　　　　　　　　　　　　　　　　書記官　詹錫朋
中　　華　　民　　國　　96　　年　　6 　　月　　7 　　日
                                                      Ｃ
